【裁判字號】    89,台再,52
【裁判日期】    890707
【裁判案由】    拆屋還地
【裁判全文】
最高法院民事判決                                  八十九年度台再字第五二號
    再 審原 告  玄 ○ ○
                黃 ○ ○
                鄭 德 峰
                卯 ○ ○
                戌 ○ ○
                地 ○ ○
                辰 ○ ○
                宇 ○ ○
                子 ○ ○
                Ｂ ○ ○
                天 ○ ○
                巳 ○ ○
                亥 ○ ○
                己 ○ ○
                寅 ○ ○
                申 ○ ○
                午 ○ ○
                未 ○ ○
                宙 ○ ○
                酉 ○ ○
                Ａ ○ ○
                辛 ○ ○
                戊 ○ ○
                丁 ○ ○
                庚 ○ ○
                壬 ○ ○
    共      同
    訴訟代理人  陳 國 雄律師
    再 審被 告  甲○○○
                癸 ○ ○
                丙 ○ ○
                丑 ○ ○
                乙 ○ ○
右當事人間請求拆屋還地事件，再審原告對於中華民國八十六年五月二十三日本院判
決（八十六年度台上字第一六五四號），提起再審之訴，本院判決如左：
    主  文
再審之訴駁回。
再審訴訟費用由再審原告負擔。
    理  由
本件再審原告對於本院八十六年度台上字第一六五四號確定判決（下稱原確定判決）
，以有民事訴訟法第四百九十六條第一項第一、二款規定之情形，提起再審之訴，係
以：再審被告未曾主張兩造間存有使用借貸關係，更未舉證證明其等間使用借貸關係
之成立生效，原確定判決竟就事實審未曾確認兩造間存有使用借貸關係之事實，以土
地所有權與土地占有並非不能分離，倘土地出賣人先將土地交付買受人占有，同意買
受人先為使用，則雙方顯已合意先成立使用借貸契約，買受人占有土地使用，要難謂
為無權占有云云，率予臆測推斷兩造間業已成立使用借貸關係，再審被告非屬無權占
有，有違舉證法則及辯論主義原則，自有適用法規錯誤之情形。判決理由與主文亦有
矛盾等語，為其論據（再審原告另主張原確定判決有民事訴訟法第四百九十六條第一
項第十三款所定事由提起再審之訴部分，因非屬本院管轄，由本院另以裁定移送於其
管轄法院）。
按第三審為法律審，其所為之判決，以第二審判決所確定之事實為基礎，故民事訴訟
法第四百九十六條第一項第一款所謂適用法規顯有錯誤，對第三審判決而言，應以該
判決依據第二審判決所確定之事實而為法律上之判決，有適用法規顯有錯誤之情形為
限。從而第二審法院取捨證據，認定事實及解釋意思表示之職權行使，是否妥當，與
第三審判決適用法規是否顯有錯誤無關。查本件前訴訟程序第二審判決認定民國四十
五年間，台北市政府為安置台北市五分埔即現羅斯福路一段之遷建戶，除收購系爭土
地外，尚有附近約二萬坪土地亦在收購之列，有收購協議紀錄影本可稽，復經證人張
翠蘭、陳育弘於第一審證述無訛，且台北市政府就系爭土地已付價款，亦有地主林英
於四十五年九月二十四日代表地主領款收據影本可證。迄民國五十八年間，因部分價
款未付，原地主包括再審原告之一巳○○仍具函申請台北市政府速予給付價款，文中
明白指稱台北市政府收購系爭土地之目的，並表示已將所有權狀等交付台北市政府，
有再審原告致台北市政府申請函可稽。前開收購協議，縱列名於會議紀錄中有部分人
士於協議前已亡故，然綜觀該協議紀錄，鄭貢槌為鄭沈配之繼承人，且為地主，當時
雖將已過世尚未由其繼承人辦理繼承登記之名義所有人列為當事人，惟就各該人之列
名於協議紀錄，並無意義。況再審原告於七十七年間出售系爭土地予訴外人吳讚盛時
，仍列已逝者林英、鄭沈配為當事人，有不動產買賣協議書可按，並為再審原告所是
認。以上係為配合土地登記簿上記載之所有人登記名義人所為之便宜措施（即未先辦
理繼承登記之便宜措施）。足證民國四十五年之收購協議為真正，堪以認定。且再審
被告占用系爭土地建屋居住達三十七年之久，再審原告均未異議，足證系爭土地確由
再審原告即地主交付台北市政府及再審被告占用。又再審被告及其他現住戶為取得系
爭土地所有權，自七十四年起，屢次參與台北市政府協調地主出售系爭土地予現住戶
會議，歷時三年有餘，至七十七年九月間經地主與現住戶達成共識，私有土地所有人
同意依當年期（即七十七年）土地公告現值出售予地上房屋所有人；復於同年十一月
十一日達成買賣協議，並由台北市政府相關部門如財政局、地政局等單位進行協助事
宜，協議於三個月訂買賣契約，有協調會議紀錄影本足稽。足證兩造就系爭土地買賣
條件確已達成初步協議，擬定於三個月內簽訂買賣契約。則果再審原告未曾於四十五
年間，允諾將系爭土地先行提供予再審被告拆遷戶建屋使用，台北市政府斷無一再協
調兩造盡量達成系爭土地之買賣，更無需同意多方面之行政上之配合與協助。是再審
原告主張再審被告占有系爭土地，係無權占有，與事實不符，不足採信。再審原告雖
於七十八年一月二十八日致函台北市政府財政局，表示因持分共有人欲另行計劃其他
用途，不擬出售，致兩造間之系爭土地買賣契約未成立；再審原告與台北市政府間之
收購協議，因請求權時效消滅，而未能辦理所有權移轉登記；再審被告與台北市政府
間之租約，於七十四年一月間終止，惟尚難因再審原告事後拒賣土地，而推翻再審原
告先前交付土地予再審被告建屋使用之允諾云云。則台北市政府為安置拆遷戶，收購
系爭土地，地主即再審原告之被繼承人允諾先行交付予拆遷戶即再審被告建屋使用，
為前訴訟程序第二審法院合法確定之事實。原確定判決根據此項事實，以第二審法院
認再審被告並非無權占有，而為再審原告敗訴之判決，駁回其上訴，於法並無不合，
爰駁回再審原告之第三審上訴，核無適用法規顯有錯誤之情形。又系爭土地係由台北
市政府向再審原告之被繼承人即地主收購，既經地主允許先交予拆遷戶即再審被告建
屋使用，則再審被告就系爭土地對於再審原告自有合法占有之權源。至於原確定判決
謂土地所有權與土地占有並非不能分離。倘土地出賣人先將土地交付買受人占有，同
意買受人先為使用，則雙方顯已合意先成立使用借貸契約，買受人占有土地使用，要
難謂為無權占有云云，乃在強調買受人即台北市政府在取得所有權前，自出賣人即地
主取得占有，並非無權占有。且就第二審法院採信再審被告所為台北市○○○○○道
路，與地主即再審原告之被繼承人達成系爭土地買賣協議，經地主允諾先行交付該土
地予拆遷戶即再審被告建屋使用之抗辯，認再審被告非屬無權占有，並未認定兩造間
存有使用借貸關係。是再審原告謂原確定判決率予臆測推斷兩造間業已成立使用借貸
關係云云，尚有誤會。次按民事訴訟法第四百九十六條第一項第二款所謂判決理由與
主文顯有矛盾，係指判決依據當事人主張之事實，認定其請求或對造抗辯為有理由或
無理由，而於主文為相反之諭示，且其矛盾為顯然者而言。原確定判決於理由項下，
認定再審原告對於再審被告部分之上訴，為無理由，而於主文諭示駁回再審原告之上
訴。依上說明，亦無判決理由與主文顯有矛盾之情形。再審原告據以主張原確定判決
適用法規顯有錯誤及判決理由與主文矛盾，求予廢棄，非有理由。
據上論結，本件再審原告之訴為無理由，依民事訴訟法第七十八條，判決如主文。
中      華      民      國    八十九    年      七      月      七      日
                              最高法院民事第二庭
                                  審判長法官  曾  桂  香
                                        法官  劉  延  村
                                        法官  劉  福  聲
                                        法官  黃  秀  得
                                        法官  陳  國  禎
      右正本證明與原本無異
                                              書  記  官
中      華      民      國    八十九    年      七      月     十八     日


司法院資訊處製作；財團法人民間司法改革基金會備份。
